臺灣高等法院高雄分院刑事判決　　　　 94年度上訴字第256號
上　訴　人　臺灣高雄地方法院檢察署檢察官
上　訴　人
即　被　告　甲○○
被　　　告　乙○○
 　　　　 　己○○
共　　　同
選任辯護人　徐美玉律師
　　　　　　黃溫信律師
　　　　　　黃紹文律師
上列上訴人因被告常業重利等案件，不服臺灣高雄地方法院93年
度訴字第2044號中華民國94年1 月14日第一審判決（起訴案號：
臺灣高雄地方法院檢察署93年度核退偵字第358 號、93年度偵字
第9218 號），提起上訴，本院判決如下：
     主  文
上訴駁回。
     事  實
一、甲○○與乙○○、己○○共同基於牟取重利之常業犯意聯絡
    ，由甲○○以「柯代書」之名義經營俗稱「地下錢莊」之高
    利貸放款業務，再雇請乙○○、己○○為其處理借貸及討債
    業務，並由乙○○、己○○在高雄縣市不特定地點插設廣告
    旗幟，並留有電話號碼（07）0000000 號、（07）0000000
    號及行動電話號碼0000000000號以供作借款聯絡之用，招徠
    需錢孔急之人，並自民國91年11月間起至92年9月間止，乘
    下列之人急需用錢之際，貸與金錢而取得與原本顯不相當之
    重利，並賴以為生，以之為常業：
  (一)於91年11、12月間，高雄縣珍寶利企業股份有限公司負責人
    丁○○因公司急需資金週轉，見路邊廣告得知「柯代書」地
    下錢莊以月息6 釐提供借款，遂撥打0000000000號電話與該
    地下錢莊聯繫，甲○　○等人乘丁○○急迫之際，貸予丁○○新台幣（下同）10萬、7 萬、3 萬等不等之金額數次，利
    息約定每10天為1 期，利息分別為2 萬元、19000 元不等，
    1 期約收取20分利（月息約60分），每次借款均由乙○○、
    己○○2 人駕駛車牌號碼3W─1275號自用小客車將款項送至
    丁○○處，再由丁○○開立支票按期攤還，因而使甲○○等
    人取得與原本顯不相當之重利。
　(二)於91年12月間，丙○○因其夫郭加仁開設之冠竹企業行急需
    工程押標金，　丙○○見路邊廣告得知「柯代書」地下錢莊
    以月息6 釐提供借款，遂撥打（07）0000000 號及
    0000000000號電話與該地下錢莊聯繫，甲○○等人乘丙○○
    急迫之際，分別貸予丙○○15萬元、20萬元2 筆借款，利息
    均約定每10天為1 期，15萬元之借款每期利息17500 元期息
    約11分（月息約33分）、20萬元之借款每期利息48000 元期
    息24分（月息72分），所借2 筆款項均由甲○○將款項送至
    丙○○之住處，再由丙○○以其夫郭加仁之名義開立支票分
    期攤還，總計丙○○為償還借款，前後共開立39張支票，直
    至92年5 月間，除丙○○因不堪負荷沈重之高額利息而未能
    兌現末3 張支票外，計已支付甲○○等人約75萬元，使甲○○等人因而取得與原本顯不相當之重利。
  (三)於92年8 月18日，庚○○因急需資金支用，遂透過友人之介
    紹，撥打0000000000號電話與「柯代書」地下錢莊聯繫貸款
    事項，甲○○等人竟乘庚○○急迫之際，由庚○○先開立面
    額75000 元之支票1 紙欲借同額之現金，甲○○等人僅貸予
    庚○○48000 元，利息預扣27000 元，期間20天，月息為36
    分，而該筆款項由甲○○親將款項交予庚○○，後雖因該紙
    支票跳票使甲○○等人未能兌現，惟庚○○事後先以現金4
    萬元償還甲○○，又以庚○○所有車牌號碼E5-2430 號自用
    小客車簽立汽車買賣合約書1紙做為擔保，而庚○○實際僅
    借得48000 元，償還40000 元後本應餘8000元本金待償，詎
    甲○○仍向庚○○稱尚欠35000 元，要求庚○○10日內還清
    ，若無法清償則需繳納7000元之利息，而庚○○於繳納1期
    7000元利息後，旋於5 日後又償還35000 元，並再付1 期
    7000元利息，總計庚○○實貸48000 元，然共清償89000元
    予甲○○，僅利息所得即高達41000 元，使甲○○等人因
    而取得與原本顯不相當之重利。
  (四)於92年9 月上旬，戊○○（原名盧秀枝）因生意週轉不靈急
    需資金應急，見路邊廣告得知「柯代書」提供借款，遂撥打
    （07）0000000 號及0000000000號電話與該地下錢莊聯繫，
    甲○○等人竟乘戊○○急迫之際，貸予40萬元，並約定利息
    12萬元，月息為30分，由戊○○開立3 張支票，其中2 張面
    額各4 萬元，一張44萬元，到期日分別為92年10月13日、10
    月20日及10月29日，共計開出52萬元之支票借得本金40萬元
    ，其餘12萬元則為利息，計息期間約定30天，所借款項由甲○○指示乙○○、己○○送至戊○○處，再於戊○○所開之
    支票到期日將支票提示兌現，而取得與原本顯不相當之重利
    。嗣於92年10月1 日，乙○○、己○○至高雄縣旗山鎮六張
    犛巷19號丙○○住處索債，經丙○○報警而為警當場查獲，
    並扣得「柯代書」名片11張、廣告旗幟86支。
二、案經高雄縣政府警察局旗山分局報告臺灣高雄地方法院檢察
    署檢察官偵查起訴。
    理  由
一、右揭事實，業據上訴人即被告甲○○、被告乙○○、己○○
    於原審及本院審理時坦承不諱（見原審法院卷第165 頁至第
    167 頁），核與證人即被害人丁○○、丙○○二人於原審審
    理中、庚○○、戊○○於警詢中所指訴之情節相符，且被告
    就上開被害人庚○○、戊○○之陳述，亦未於言詞辯論終結
    前聲明異議，依刑事訴訟法第159 條之5 規定，自得為證據
    。此外，復有甲○○高雄區中小企業銀行仁武分行存摺存提
    明細、甲○○高雄區中小企業銀行代收款項紀錄簿明細、庚○○所簽之汽車買賣合約書、庚○○所簽發之本票及庚○○
    所交付之支票等附卷可稽（見警卷第30頁至第32頁、第68頁
    、第71頁至第83頁、93年度偵字第9218號卷第14頁至第49頁
    ），並有扣案之「柯代書」名片11張、廣告旗幟86支可資佐
    證。又依上開被害人所述之計息方式，被告等放款所獲利之
    利益應相當月息30分至72分，換算成年息為360 分至864 分
    ，顯已遠超過民法第205 條所規定週年100 分之20之法定利
    率甚多，亦高於社會一般放款之利率，自屬重利行為；另依
    上開被害人所述均因急需用錢始前往借款，則被害人等若非
    陷於急需用錢之際，實無必要向被告等借款而忍受高利壓迫
    之理，足徵被告等之放款行為乃係乘他人急迫而貸以金錢，
    以取得與原本顯不相當之重利無訛。被告等之自白，依刑事
    訴訟法第156 條第1 項，得為本案之證據。本件事證明確，
    被告3 人之犯行均堪以認定。至於被害人丁○○於原審法院
    審理時指稱：係從91年7 月份開始借的，第1 次還錢的時間
    是8 月5 日等語（見原審法院卷第122 頁），並有被害人丁○○自行紀錄之款項明細附卷可稽，然被告甲○○於原審法
    院審理時僅供認是從91年12月下旬開始借款予被害人丁○○
    等語（見原審法院卷第166 頁），始終否認有從91年7 月間
    開始借款之事實，而被害人丁○○於警詢時亦僅陳稱：係從
    91 年11 、2 月起陸續向柯代書借錢的等語（見警卷第50頁
    ），且被害人丁○○並未明確指出每筆款項之時間及金額，
    而所提出自行紀錄之款項明細亦無法證明確係向被告等所借
    之款項，是被害人丁○○於原審法院審理時所述之借款時間
    ，顯有所誤。又被害人丁○○於本院行準備程序時提出書狀
    指稱被告等不法重利所得為1200萬一節，然經其與被告等辯
    護人核對結果，自承確有誤會，此有陳報狀1 分附於本院卷
    內可證，是被害人上開指訴，就超過被告等坦承部分，尚難
    據為被告等不利之認定，併予敘明。
二、核被告甲○○、乙○○、己○○所為，均係犯刑法第345 條
    之常業重利罪。被告甲○○、乙○○、己○○3 人間，就上
    開之犯行，有犯意聯絡與行為分擔，均為共同正犯。
三、原審認被告罪證明確，因而適用刑法第28條、第345 條、第
    38條第1 項第2 款、第41條第1 項前段，罰金罰鍰提高標準
    條例第1 條前段、第2 條之規定，並審酌被告等年輕力壯，
    卻不思循正途謀生，竟共同經營地下錢莊，貸款予急需款項
    之人，獲取暴利，破壞國家經濟金融體制，惡性非輕，惟念
    被告3 人犯後均坦承犯行，且已於原審法院與被害人丙○○
    、庚○○達成和解，於本院審理中與丁○○成立和解，有和
    解書3 份在卷可憑（見原審法院卷第71頁、第72頁及本院卷
    ），均尚知悔悟，態度良好等一切情狀，分別量處甲○○有
    期徒刑6 月，乙○○、己○○各有期徒刑4 月。並均諭知如
    易科罰金，均以300 元折算壹日。扣案之「柯代書」名片11
    張、廣告旗幟86支，係供本件常業重利犯行所用之物，且為
    被告甲○○所有，均應依刑法第38條第1 項第2 款之規定，
    併予宣告沒收。及敘明另扣案之甲○○印章1 枚，雖係被告
    甲○○所有，然並無積極證據證明係供其為本件常業重利犯
    行所用之物，且非屬必須沒收之物（另扣押之手機5 支、計
    算機2 個，分別為乙○○、己○○所有，亦無積極證據證明
    係供其為本件常業重利犯行所用之物，且非屬必須沒收之物
    ，此部分應予補充說明），爰不另為沒收之諭知，公訴人認
    係供犯罪所用之物，請求宣告沒收，尚有未洽等情。其認事
    用法，核無不合，量刑亦屬允當。被告甲○○上訴意旨，請
    求從輕量刑，指摘原判決不當；公訴人據被害人丁○○請求
    ，提起上訴，以原審量刑過輕，指摘原判決不當，惟被告等
    於本院審理中，已與告訴人丁○○成立和解，告訴人丁○○
    亦表明不願追究，請給予被告等自新機會之意，原審量刑並
    無不當，上訴均無理由，應予駁回。
四、公訴意旨另以：被告甲○○、乙○○、己○○3 人，於92年
    5 月間起，竟又共同基於恐嚇危害安全之概括犯意聯絡，連
    續多次在高雄縣市尋得被害人丙○○後，分別由被告甲○○
    獨自或由被告甲○○指示被告乙○○、己○○2 人，對被害
    人丙○○出言稱「再不還錢就要採取行動，將要對你及你家
    人不利」等語，以此加害身體之事恐嚇被害人丙○○，使被
    害人丙○○心生畏懼，致生危害於被害人丙○○之安全，因
    認被告3 人此部分尚涉有刑法第305 條之恐嚇罪嫌。然訊據
    被告3 人均堅決否認有此部分恐嚇之犯行，均辯稱：並未恐
    嚇丙○○等語。經查，被害人丙○○雖於警詢時陳稱：於92
    年5 月份，因無力再繳，最後3 張支票才會跳票，跳票後柯
    代書及一些自稱柯代書的業務員曾多次到伊家索債，伊沒有
    那麼多現金，陸續拿1 萬元2 次、5000、4000等共4 次，計
    29000 元，但他們說這是走路工，不列入帳內，且說92年10
    月1 日將再到伊家，要伊準備好10萬元，往後每10天將到伊
    家索債10萬元，到還清為止，並放話剩餘帳款若不繳納，將
    對伊及伊家人不利等語（見警卷第17頁），復於偵查中陳稱
    ：他們一開始只是叫伊還錢，到後來他們說如不給錢，要對
    伊家人不利，伊會害怕，92年5 月中旬後，他們來要錢就會
    如此說，伊聽後很害怕就不敢住原來的地方，甲○○有說，
    乙○○也有說，己○○有與乙○○一同來過等語（見93年度
    偵字第9218號卷第68頁背面），然證人即被害人丙○○於原
    審法院審理時卻證稱：在92年9 月份時，他們向伊催討好多
    次，伊都沒有辦法償還，在電話中他們有說如果伊再不處理
    債務，他們要採取行動，只有電話的聲音，沒有辦法辨別，
    都只有1 個人跟伊講話，伊稱呼他為柯先生，只有講1 次，
    乙○○、己○○有去伊家比較多次，但都只是叫伊趕快還錢
    ，伊是比較害怕電話中所講的，在電話中他只說要採取行動
    這句話而已等語（見原審法院卷第153 頁、第154 頁），是
    被害人丙○○先後指訴遭恐嚇之情節已有齟齬，且於原審法
    院審理時所述亦無法確定電話中之聲音即為被告3 人中之1
    人，而其於警詢及偵查中所述亦未明確指出各該遭恐嚇之時
    間，及實施恐嚇之人，是被害人上開於警詢、偵查中所指訴
    之真實性非無令人置疑之處，自難採信。綜上所述，被害人
    丙○○前開之指訴既有上開可議之處，而本院復查無其他積
    極證據，足資審認被告3 人確有公訴人所指之恐嚇犯行，被
    訴犯罪既不能證明，原應就此部分為被告3 人無罪之諭知，
    惟公訴意旨認此部分與前開有罪部分有牽連犯之裁判上1 罪
    關係，爰均不另為無罪之諭知，附此敘明。
據上論斷，應依刑事訴訟法第368條，判決如主文。
本案經檢察官張金塗到庭執行職務。
中　　華　　民　　國　　94　　年　　5 　　月　　5 　　日
                  刑事第九庭    審判長法  官 張明松
                                      法  官 郭玫利
                                      法  官 任森銓
以上正本證明與原本無異。
如不服本判決應於收受本判決後10日內向本院提出上訴書狀，其
未敘述上訴理由者，並得於提起上訴後10日內向本院補提理由書
狀（均須按他造當事人之人數附繕本）「切勿逕送上級法院」。
中　　華　　民　　國　　94　　年　　5 　　月　　5 　　日
　　　　　　　　　　　　　　　　　　  書記官 蘇恒仁
附錄本判決論罪科刑法條全文：
刑法第345條
以犯前條之罪為常業者，處5 年以下有期徒刑，得併科3,000 元
以下罰金。
